【裁判字號】    95,抗,170
【裁判日期】    950718
【裁判案由】    聲明異議
【裁判全文】
臺灣高等法院臺南分院民事裁定  95年度抗字第170號
抗 告 人
即債務人  丙    ○
相 對 人
即債權人  乙○○○
上列抗告人因與相對人間聲請拍賣抵押物強制執行事件而聲明異
議，對於中華民國95年5月5日臺灣臺南地方法院所為裁定（民國
91年度執字第38724號），提起抗告，本院裁定如下：
    主  文
抗告駁回。
抗告程序費用由抗告人負擔。
    理  由
一、本件抗告人於原審聲明異議意旨略以：抗告人即債務人於本
    件拍賣抵押物強制執行事件民國（下同）92年11月4日下午4
    時第3次拍賣無人應買後，未接獲任何通知，直至93年7月21
    日始再接獲原法院93年7月21日南院慶91執湘字第38724號函
    及所附之分配表，本件執行程序違反強制執行法第95條第2
    項之規定，應撤回該不動產之執行，原法院93年7月21日南
    院慶91執湘字第38724號函違反強制執行法第12條之規定，
    有侵害當事人利益之情事。又抗告人於93年6月10日就本件
    強制執行事件提起債務人異議之訴，於95年3月1日經原法院
    以94年度簡上字第26號民事判決「原法院91年度執字第3872
    4號拍賣抵押物強制執行案件所為之強制執行程序，於超過
    新臺幣（下同）50萬元及自88年5月30日起至清償日止，按
    年息百分之20計算之利息暨按月息2分計算之違約金部分，
    應予撤銷」。惟原法院民事執行處95年3月24日南院慧91執
    湘字第38724號函所附之分配表並未遵守異議之訴之判決。
    另抗告人在本件拍賣之坐落臺南縣佳里鎮○○段1464地號土
    地旁尚有毗鄰之1465地號土地，依農業發展條例（應為農地
    重劃條例）有優先購買權，且本件債權為50萬元，低於應買
    價格，在強制執行程序終結前，債務人願清償債務有何不可
    ，而強制執行非同意出賣是被強制出賣，債務人既同意償還
    欠款，即非同意出賣，最高法院80年台抗字第143號判例意
    旨不適用於本案，況抗告人是財產提供擔保之義務人非真正
    之債務人，是原法院91執湘字第38724號執行事件及分配表
    應予撤銷，為此聲明異議等語。
二、抗告意旨略以：
  (一)原裁定理由二 (原裁定第2頁第14行)「第3次拍賣於92年11
    月4日下午4時，因無人應買且債權人亦不願承受」，原法院
    民事執行處於92年11月6日公告願買受者得予公告之日起3個
    月內應買之公告，債務人並未收到，而後應債權人92年11月
    28日聲請之另行減價拍賣，於92年12月2日公告，於92年12
    月16日下午4時開標之公告亦未送達債務人，雖於裁定書理
    由二均聲稱於92年11月10日、92年11月6日及92年12月8日、
    92年12月5日有送達債權人及債務人之回證，但債務人均未
    收到，縱有遺漏不可能2張公告均未發送，此應請原法院民
    事執行處提出債務人簽收回證之證明，債務人方可心服。且
    債權人如於92年12月16日聲明承受，為何遲至93年7月20日
    始作成強制執行金額計算分配表，而於93年7月21日發文通
    知債務人，其作業之長達7個月違反正常程序，均有疑問。
    是以本強制執行92年11月6日及92年12月2日之公告如均未有
    通知債務人，已違反強制執行法第95條第2項已逾3個月，應
    視同撤銷該不動產之執行案。
  (二)另依農業發展條例（應為農地重劃條例）規定毗鄰耕地有優
    先購買權，且債務人在拍賣土地佳里鎮○○段1464地號有墳
    墓1座，及毗鄰耕地佳里鎮○○段1465地號土地，亦為債務
    人所有，此與最高法院47年度台上字第152號、49年度台抗
    字第83號及80年度台抗字第143號判例意旨情形不相同，前
    開判例是出賣人與買受人相同，但本案是債務人在被拍賣土
    地之毗鄰另有1塊耕地，應受法律保障，不得因土地被拍賣
    ，就剝奪其在法律上應享有之優先購買權。且債權金額經確
    認未達拍賣金額，債務人既有償債意願，應予通融，不應拘
    泥，況判例在法律位階尚低於法令農業發展條例（應為農地
    重劃條例）。讓債權、債務圓滿解決，方為執法之最高意旨
    。
  (三)原裁定理由四95年3月24日南院慧91執湘字第38724號函所附
    之分配表，亦未遵循94年度簡上字第26號判決主文「原法院
    91年度執字第38724號拍賣抵押物強制執行案件所為之強制
    執行程序，於超過500,000元及自88年5月30日起至清償日止
    ，按年息百分之20計算之利息，暨按月息2分計算之違約金
    部分，應予撤銷。」則分配表第1頁之第一順位抵押權部分
    再計算及88年5月30日至92年12月16日1662日仍以20%年利計
    算利息455,342元及違約金554,000元，係違反94年度簡上字
    第26號判決；分配表再列債權人債權不足額939,969元，如
    依94年度簡上字第26號判決意旨，債權金額為500,000元、
    執行費14,580元也應由債權人乙○○○負擔，因94年度簡上
    字判決債權人乙○○○僅可領受500,000元，另土地增值稅
    部分，本農地係屬耕地，如債務人提出農地使用證明依法應
    免稅，故應發還債務人丙○136,000元才對。為此，提起抗
    告請求撤銷原裁定及撤銷91年度執字第38724號執行案或改
    正錯誤等語。
三、按經2次減價拍賣而未拍定之不動產，債權人不願承受或依
    法不得承受時，執行法院應於第2次減價拍賣期日終結後10
    日內公告願買受該不動產者，得於公告之日起3個月內依原
    定拍賣條件為應買之表示，執行法院得於詢問債權人及債務
    人意見後，許其買受。債權人復願為承受者，亦同。前項3
    個月期限內，無人應買前，債權人亦得聲請停止前項拍賣，
    而另行估價或減價拍賣，如仍未拍定或由債權人承受，或債
    權人未於該期限內聲請另行估價或減價拍賣者，視為撤回該
    不動產之執行，強制執行法第95條第1、2項定有明文。查本
    件拍賣抵押物強制執行事件所拍賣之不動產於92年11月4日
    下午4時經2次減價拍賣，因無人應買且債權人不願承受，而
    未拍定，原法院隨即於92年11月6日公告願買受者得於公告
    之日起3個月內，依原拍定條件向原法院為應買之表示，該
    項應買公告通知分別於92年11月10日、92年11月6日送達債
    權人、債務人，嗣於公告應買期間之92年11月28日，債權人
    聲請停止公告應買，另行減價拍賣。經原法院減價後於92年
    12月2日公告進行特別拍賣程序，並定92年12月16日下午4時
    開標，前開拍賣通知亦分別於92年12月8日、92年12月5日送
    達債權人及債務人，而於92年12月16日下午4時之特別拍賣
    期日，雖無人應買，惟債權人到場聲明願以特別拍賣之最低
    價額承受等情，有拍賣公告、送達回證及拍賣不動產筆錄等
    件在卷可稽，是本件公告應買後之特別拍賣程序，原法院亦
    有通知債務人，並無未為通知之情事，而本件強制執行程序
    所拍賣之標的既於92年12月16日特別拍賣時，由債權人聲明
    承受，本件執行事件即不符合強制執行法第95條第2項所規
    定視為撤回該不動產執行之要件，抗告人認本件執行事件符
    合強制執行法第95條第2項視為撤回該不動產之執行之情形
    ，顯有誤會。抗告人主張其未收到92年11月6日及92年12月2
    日原法院之公告云云，惟原法院確有將該兩份公告送達抗告
    人，有抗告人之送達代收人甲○○及抗告人的印文於送達證
    書上可證，並有送達證書在卷可稽（見原審卷第132、149頁
    ），抗告人前開主張，即與事實不符，而不足採。
四、次按重劃區內耕地出售時，其優先購買權之次序如左：一、
    出租耕地之承租人。二、共有土地現耕之他共有人。三、毗
    連耕地之現耕所有權人；農地重劃條例第5條定有明文。不
    動產之拍賣，債務人得否參與應買，與拍賣之性質有關。而
    依強制執行法所為之拍賣，通說係解釋為買賣之一種，即債
    務人為出賣人，拍定人為買受人，而以拍賣機關代替債務人
    立於出賣人之地位 (最高法院49年度臺抗字第83號判例參照
    )，故債務人若於其不動產被拍賣時再參加投標，則同時兼
    具出賣人與買受人之地位，與買賣須有出賣人與買受人兩個
    主體，因雙方意思表示一致而成立買賣契約之性質有違，自
    應解為債務人不得參與應買 (最高法院80年度臺抗字第143
    號判例意旨參照)。查本件拍賣抵押物強制執行事件，抗告
    人為該抵押物之所有權人即債務人，依前開判例意旨，不得
    參與應買，抗告人雖同為本件拍賣標的之毗鄰耕地所有權人
    ，依農地重劃條例第5條第3款之規定本有優先購買權，然抗
    告人既不得應買本件拍賣之標的，自無行使優先購買權之餘
    地。又抗告人所有之本件拍賣標的既被拍賣，則抗告人是否
    有資力應買，尚屬有疑。若因抗告人為本件拍賣標的之毗鄰
    耕地所有權人，即認抗告人得優先購買本件拍賣標的，則與
    拍賣之性質有違，故仍應認抗告人不得應買本件拍賣之標的
    。
五、又抗告人與債權人間之債務人異議之訴事件，經原法院合議
    庭於95年3月1日以94年度簡上字第26號判決「原法院91年度
    執字第38724號拍賣抵押物強制執行事件所為之強制執行程
    序，於超過500,000元及自88年5月30日起至清償日止，按年
    息百分之20計算之利息，暨按月息2分計算之違約金部分，
    應予撤銷」，原法院於95年3月7日收受上開判決後，即依判
    決主文製作分配表 (即原法院95年3月24日南院慧91執湘字
    第38724號函所附之分配表)，並依法通知債權人及債務人，
    經核分配表內容與前開判決相符，抗告人認該分配表違反上
    開判決主文，顯有誤會。抗告人主張債權人聲明承受與分配
    表作成之間，相距7個月違反正常程序。又執行費應由債權
    人負擔及土地增值稅部分，如債務人提出農地使用證明依法
    免稅云云，惟債權人承受後，原法院尚須函詢土地增值稅及
    函詢毗鄰耕地現耕所有權人是否優先承買，且經抗告人向原
    法院聲明異議，並向本院提起抗告，經本院駁回其抗告（見
    原審卷第157至188頁），始續行製作分配表，因此原法院並
    無違反正常程序。又按前項費用及其他為債權人共同利益而
    支出之費用，得求償於債務人者，得就強制執行之財產先受
    清償；強制執行法第29條第2項定有明文。依該條項規定，
    執行費用應由拍賣金額中優先受償，抗告人主張執行費應由
    債權人負擔，於法不合。再者，依臺南縣稅捐稽徵處佳里分
    處92年12月24日南縣稅佳分一字第0920018865號函（見原審
    卷第160頁），本件拍賣標的之土地增值稅為52,047元，且
    抗告人並無提出農地使用證明，則原法院95年3月22日分配
    表將土地增值稅52,047元列入分配，並無違誤。
六、末按依債務本旨，向債權人或其他有受領權人為清償，經其
    受領者，債之關係消滅，民法第309條第1項定有明文。再按
    執行名義成立後，如有消滅或妨礙債權人請求之事由發生，
    債務人得於強制執行程序終結前，向執行法院對債權人提起
    異議之訴，如以裁判為執行名義時，其為異議原因之事實發
    生在前訴訟言詞辯論終結後者，亦得主張之，強制執行法第
    14條第1項亦有明文。本件抗告人如欲清償本件拍賣標的所
    擔保之債權，依前揭規定，自應依債務之本旨向債權人或其
    他有受領權人為清償，始有消滅債之關係之效力，而非向原
    法院為之。倘抗告人於強制執行程序終結前已依債務之本旨
    向債權人或其他有受領權人為清償，自得依強制執行法第14
    條第1項之規定對債權人提起債務人異議之訴，以消滅債權
    人之請求，附此敘明。原審駁回抗告人之聲明異議，經核於
    法並無不合，抗告人指摘原裁定不當，求與廢棄，非有理由
    ，應予駁回。
七、據上論結，本件抗告為無理由，依強制執行法第30條之1、
    民事訴訟法第495條之1第1項、第449條第1項、第95條、第
    78條，裁定如主文。
中    華    民    國    95    年    7    月     18    日
                  民事第四庭  審判長法  官  王惠一
                                    法  官  林永茂
                                    法  官  王浦傑
上為正本係照原本作成。
不得再抗告。
中    華    民    國    95    年    7    月    18     日
                                    書記官  廖英琇
                                               K


司法院資訊處製作；財團法人民間司法改革基金會備份。
